臺灣新竹地方法院民事判決　　　　　　　100年度訴字第219號
原　　　告　曾紹勳
訴訟代理人　徐原本律師
被　　　告　曾銘豐
　　　　　　曾勝承
兼上二人
訴訟代理人　曾勝彬
被　　　告　黃美儒
訴訟代理人　曾金源
被　　　告　澎湖縣望安鄉公所
法定代理人　葉忠入
參　加　人　新竹縣竹北市農會
法定代理人　戴森煌
訴訟代理人　曾綿綿
上列當事人間分割共有物事件，本院於民國100年5月11日辯論終
結，判決如下：
    主  文
兩造共有坐落於新竹縣竹北市○○段四四九地號、地目為田、面
積為三０八點０八平方公尺准予分割，其分割方式如附圖所示編
號Ａ部分面積四十點四一平方公尺歸被告曾銘豐所有、編號Ｂ部
分面積十一點四一平方公尺歸被告黃美儒所有、編號Ｃ部分面積
八十四點四三平方公尺歸被告澎湖縣望安鄉所有、編號Ｄ部分面
積四十點四一平方公尺歸被告曾勝承所有，編號E部分面積四十
點四一平方公尺歸被告曾勝彬所有、編號Ｆ面積九十一點０一平
方公尺歸原告曾紹勳所有。
訴訟費用由兩造按附表所示應有部分比例負擔。
    事實及理由
壹、程序方面﹕
一、按訴狀送達後，原告不得將原訴變更或追加他訴，但被告同
    意或請求基礎事實同一者，不在此限；又被告於訴之變更或
    追加無異議，而為本案言詞辯論者，視為同意變更或追加，
    民事訴訟法第255條第1項第1款、第2款及第2項定有明文。
    本件原告原起訴聲明請求判決兩造共有坐落新竹縣竹北市○
    ○段449地號、面積308.08平方公尺土地（下稱系爭土地）
    准予分割，分割方法如起訴狀附圖所示：A部分面積40.41平
    方公尺土地分歸被告曾銘豐所有；B部分面積11.42平方公尺
    土地分歸被告黃美儒所有；C部分面積91.01平方公尺土地分
    歸原告；D部分面積40.41平方公尺土地分歸被告曾勝承所有
    ；E部分面積40.41平方公尺土地分歸被告曾勝彬所有；F部
    分面積82.42平方公尺土地分歸澎湖縣望安鄉所有。嗣經本
    院於民國（下同）99年12月13日會同當事人及新竹縣竹北地
    政事務所實地勘驗測量後，原告訴之聲明變更為請求判決兩
    造共有系爭土地准予分割，其分割方法如主文第1項所示，
    核屬請求基礎事實同一之事項，且被告無異議而為本案言詞
    辯論，視為同意原告訴之變更，參諸前揭規定，所為之訴之
    變更及追加，應予准許。
二、次按當事人得於訴訟繫屬中，將訴訟告知於因自己敗訴而有
    法律上利害關係之第三人。又訴訟之結果，於第三人有法律
    上利害關係者，法院得於第一審或第二審言詞辯論終結前相
    當時期，將訴訟事件及進行程度以書面通知該第三人。另就
    兩造之訴訟有法律上利害關係之第三人，為輔助一造起見，
    於該訴訟繫屬中，得為參加。民事訴訟法第65條第1項、第6
    7條之1、第58條定有明文。本件訴訟進行中，本院依職權對
    新竹縣竹北市農會為訴訟告知。嗣受訴訟告知人新竹縣竹北
    市農會陳明參加被告之訴訟，渠所為訴訟參加合於前引規定
    ，應予准許。依民事訴訟法第63條第1項規定，參加人新竹
    縣竹北市農會日後對其所輔助之當事人，自不得主張本訴訟
    之裁判不當，合先敘明。
三、本件被告澎湖縣望安鄉公所經合法通知，未於言詞辯論期日
    到場，核無民事訴訟法第386條所列各款情形，爰依原告之
    聲請，由其一造辯論而為判決。
貳、實體方面﹕
一、原告主張﹕查兩造共有之系爭土地，原告應有部分為2620分
    之774；被告曾勝承、曾銘豐、曾勝彬之應有部分各為7860
    分之1031；被告黃美儒之應有部分為2620分之97；被告澎湖
    縣望安鄉之應有部分為2620分之718。按「共有物之分割，
    依共有人協議之方法行之。分割之方法不能協議決定，或於
    協議決定後因消滅時效完成經共有人拒絕履行者，法院得因
    任何共有人之請求，命為下列之分配：一、以原物分配於各
    共有人。但各共有人均受原物之分配顯有因難者，得將原物
    分配於部分共有人。二、原物分配顯有困難時，得變賣共有
    物，以價金分配於各共有人；或以原物之一部分分配於各共
    有人，他部分變賣，以價金分配於各共有人。」民法第824
    條第1項、第2項定有明文。因共有人對於分割之方法不能達
    成協議，始提起本件訴訟。綜上所述，爰依全體共有人占有
    使用土地之實際情況及兩造之利益，訴請依附圖所示之分割
    方案為分割，即如附圖所示編號Ａ部分面積40.41平方公尺
    土地分歸被告曾銘豐所有；編號Ｂ部分面積11.41平方公尺
    土地分歸被告黃美儒所有；編號Ｃ部分面積84.43平方公尺
    土地分歸被告澎湖縣望安鄉所有；編號Ｄ部分面積40.41平
    方公尺土地分歸被告曾勝承所有；編號Ｅ部分面積40.41平
    方公尺土地分歸被告曾勝彬所有；編號Ｆ部分面積91.01平
    方公尺土地分歸原告所有。並聲明：兩造共有之系爭土地准
    予分割。
二、被告方面：
（一）被告曾勝承、曾銘豐、曾勝彬及黃美儒則以：同意原告主
      張之分割方案。惟系爭土地現供共有人通行，且其土地使
      用分區○道路用地，土地分割後，各共有人就系爭土地分
      割取得之部分仍應用作道路使用，他共有人亦可享有通行
      權，不得有違反使用目的之情形。
（二）被告澎湖縣望安鄉公所則以：被告未於言詞辯論期日到場
      ，僅提出準備書狀表示同意原告主張之分割方案。
三、參加人方面：同意原告主張之分割方案。且同意參加人之抵
    押權應移存於被告黃美儒所分得之土地部分即附圖所示編號
    Ｂ部分面積11.41平方公尺土地上。
四、得心證之理由：
（一）按除因物之使用目的不能分割或契約定有不能分割之期限
      者外，各共有人得隨時請求分割共有物；共用物之分割，
      不能協議決定者，法院得依任何共有人之聲請，為裁判分
      割，民法第823條第1項、第824條第2項前段分別定有明文
      。次按，耕地係指依區域計畫法劃定為特定農業區、一般
      農業區、山坡地保育區及森林區之農牧用地；又每宗耕地
      分割後每人所有面積未達0.25公頃者，不得分割。農業發
      展條例第3條第11款、第16條第1項亦載有明文。查系爭土
      地為兩造所共有，應有部分之比例如附表所示，兩造就系
      爭土地無不分割之約定，亦無不能分割之情形，且無法協
      議分割之事實，業據原告提出系爭土地之土地登記謄本1
      份附卷可稽（見本院7-9頁），且為被告所不爭執，自堪
      信為真實。次查，系爭土地地目為田，惟依據竹北地區細
      部計劃、土地使用分區管制要點辦理後，系爭土地之使用
      分區○○○道路用地，此有原告提出之竹北市公所都市計
      畫土地使用分區（或公共設施用地）證明書影本1紙（見
      本院卷第83頁）附卷足參，堪認系爭土地並非屬農業發展
      條例第3條第11款所定義之耕地，無該條例第16條規定之
      適用。從而，揆諸前開說明，原告本於民法第823條第1項
      、第824條第2項之規定訴請裁判分割共有物，於法即無不
      合，應予准許。
（二）次按，以原物分配於各共有人時，除應顧及均衡之原則外
      ，並須就各共有人應行分得之範圍，例如面積多寡、交通
      、位置及占有形勢等，予以確定（最高法院55年臺上字第
      1982號判例意旨參照）；且按裁判上如何定共有物分割之
      方法，除應斟酌當事人之聲明、共有物之性質、共有人之
      意願、利害關係、經濟效用及全體共有人之利益等公平決
      之外，並不受任何共有人主張之拘束，法院為顧及全體共
      有人所得利用之價值等情形，本有自由裁量之權，惟儘量
      依各共有人使用現狀定分割方法，以維持現狀，減少共有
      人所受損害，當不失為裁判分割斟酌之一種原則（最高法
      院82年度臺上字第1990號裁判亦同此見解）。經查，系爭
      土地現況使用主要為道路並供共有人通行一情，為兩造所
      不爭執。且查，系爭土地北段部分相鄰同段436地號土地
      ，其上舖有水泥道路及出入口供共有人人、車進出通行，
      以聯絡至新竹縣竹北市○○○路219巷道路；系爭土地中
      段部分有被告曾勝承、曾勝彬於82年間增建之鐵皮倉庫與
      廁所，及被告黃美儒所有門牌號碼為新竹縣竹北市○○○
      路219巷36號建物外之石造圍牆坐落其上；系爭土地南段
      部分則為荒草、碎石道路；又系爭土地北段西側相鄰之同
      段440、441地號土地上分別有被告曾銘豐所有及被告黃美
      儒所有之住宅各一棟，該等住宅出入方式及共有人貫為通
      行之方式，均係經系爭土地北段部分直接通往竹北市○○
      ○路219巷道路，或經系爭土地中段部分及相鄰同段之530
      地號土地聯絡至竹北市○○○路219巷道路等情，經本院
      至現場勘驗明確，並囑託新竹縣竹北地政事務所派員實施
      測量，有勘驗筆錄、複丈成果圖及現況照片等件在卷可按
      （見本院卷第28頁、第52-58頁），堪予認定。從而，本
      院審酌被告曾勝承、曾勝彬所有之鐵皮倉庫與廁所坐落於
      系爭土地中段部分即附圖所示編號Ｄ、Ｅ部分上，且被告
      曾銘豐及黃美儒之住宅出入口相鄰系爭土地北段部分即附
      圖所示編號Ａ、Ｂ部分，其二人平時亦經Ａ、Ｂ部分通往
      對外道路，而原告曾紹勳及被告澎湖縣望安鄉均未使用系
      爭土地等現況，復斟酌系爭土地之地形、位置、使用方式
      、共有物之價值、分割後之經濟效用及社會公益等因素，
      故認原告主張如附圖所示之分割方案，對各共有人出入均
      屬便利，且符合現況使用、公平原則及各共有人所陳明之
      意願，當屬可採，並判決分割如主文第1項所示。
（三）末查，系爭土地現況作為道路使用，供共有人通行，且據
      竹北地區細部計劃、土地使用分區管制要點辦理後，系爭
      土地之使用分區○○○道路用地等情，業如前述，並參到
      庭之各共有人均於100年5月11日言詞辯論庭陳明於系爭土
      地分割後，各自分得之土地仍作為道路使用，各共有人享
      有通行之權利等語，有該次庭期筆錄附卷可稽（見本院卷
      第160頁背面），是系爭土地不因本件分割由各共有人單
      獨取得分割後土地，而改變竹北都市計劃就系爭土地原先
      登記之使用類別，各共有人於分割分得土地後，自應受土
      地使用類別為道路使用之限制，附此敘明。
五、共有人自共有物分割之效力發生時起，取得分得部分之所有
    權。應有部分有抵押權或質權者，其權利不因共有物之分割
    而受影響。但有下列情形之一者，其權利移存於抵押人或出
    質人所分得之部分：一、權利人同意分割。二、權利人已參
    加共有物分割訴訟。三、權利人經共有人告知訴訟而未參加
    ；前項但書情形，於以價金分配或以金錢補償者，準用第88
    1條第1項、第2項或第899條第1項規定，為民法第824條之1
    第1、2、3項所明文。又關於抵押權移存於抵押人所分得部
    分，祇要符合民法第824條之1第2項但書各款規定，應屬法
    律規定之法定效果，無庸當事人為任何聲明，縱有聲明，法
    院亦無庸於判決主文內諭知，僅於判決理由中說明已足（臺
    灣高等法院暨所屬法院98年法律座談會民事類提案第10號參
    照）。查被告黃美儒就其所有系爭土地之應有部分設定抵押
    權予新竹縣竹北市農會，而新竹縣竹北市農會亦於本院依職
    權對其為告知訴訟後參加訴訟，且當庭表示同意分割及原告
    主張之分割方式為之，是依上開規定，參加人新竹縣竹北市
    農會之抵押權應移存於抵押人即被告黃美儒所分得之部分即
    附圖所示編號Ｂ部分面積11.41平方公尺土地上，附此敘明
    。
六、分割共有物之訴，核其性質，兩造本可互換地位，本件原告
    起訴雖於法有據，然被告之應訴乃法律規定所不得不然，其
    所為抗辯自為伸張或防衛權利所必要，且本件分割結果，共
    有人均蒙其利，是以本院認本件訴訟費用，應參酌兩造於分
    割所得之利益，所分得價金之多寡，及兩造就系爭土地各自
    享有應有部分之比例等一切情事，由兩造依比例分擔較為公
    允，爰判決由兩造按其應有部分比例負擔訴訟費用，均如主
    文第2 項所示。
七、本件判決之基礎已臻明確，兩造其餘之攻擊、防禦方法及舉
    證，經審酌核與判決結果無影響，爰不一一予以論列，併此
    敘明。
八、據上論結，本件原告之訴為有理由，依民事訴訟法第385條
    第1項前段、第80條之1、第85條第1項後段，判決如主文。
中    華    民    國   100    年    5     月    26    日
                  民事第一庭    法  官  羅惠雯
以上正本係照原本作成。
如對本判決上訴，須於判決送達後 20 日內向本院提出上訴狀。
如委任律師提起上訴者，應一併繳納上訴審裁判費。
中    華    民    國   100    年    5     月    26    日
                                書記官  李勻淨
附表
┌─────────┬────────┬────────┐
│共有人姓名        │應有部分比例    │訴訟費用負擔比例│
├─────────┼────────┼────────┤
│曾紹勳            │774/2620        │774/2620        │
├─────────┼────────┼────────┤
│曾勝承            │1031/7860       │1031/7860       │
├─────────┼────────┼────────┤
│曾銘豐            │1031/7860       │1031/7860       │
├─────────┼────────┼────────┤
│曾勝彬            │1031/7860       │1031/7860       │
├─────────┼────────┼────────┤
│澎湖縣望安鄉      │718/2620        │718/2620        │
├─────────┼────────┼────────┤
│黃美儒            │97/2620         │97/2620         │
└─────────┴────────┴────────┘